【裁判字號】    99,簡上,81
【裁判日期】    990531
【裁判案由】    詐欺
【裁判全文】
臺灣嘉義地方法院刑事判決              99年度簡上字第81號
上  訴  人  臺灣嘉義地方法院檢察署檢察官
上  訴  人
即  被  告  丙○○
選任辯護人  國慶律師
上列上訴人等因被告詐欺案件，不服本院嘉義簡易庭中華民國九
十九年四月十三日第一審簡易判決（九十九年度嘉簡字第五三三
號，聲請簡易判決處刑書案號：九十九年度偵字第一四○二號）
提起上訴，及移送併辦（九十九年度偵字第三三五三號）本院管
轄之第二審合議庭判決如下：
    主    文
原判決撤銷。
丙○○幫助意圖為自己不法之所有，以詐術使人將本人之物交付
，處有期徒刑肆月，如易科罰金，以新臺幣壹仟元折算壹日。
    犯罪事實
一、丙○○前因犯幫助詐欺取財罪，經臺灣臺中地方法院以九十
    五年度中簡字第二八四二號判處拘役四十日，如易科罰金，
    以銀元三百元即新臺幣九百元折算一日確定，甫於民國九十
    六年三月二日執行完畢。其雖可預見將自己之金融帳戶提供
    他人使用，可能幫助他人從事財產犯罪，仍基於縱有人以其
    金融帳戶實施詐欺犯罪亦不違背其本意之幫助故意，於九十
    九年一月十一日晚上七時許，在嘉義市垂楊國小前，將其所
    有之臺灣銀行嘉義分行帳號000000000000號及
    永豐商業銀行嘉義分行帳號00000000000000
    號等帳戶（起訴書贅載丙○○同時交付合作金庫銀行及元大
    商業銀行帳戶）之存摺、提款卡及密碼，以不詳代價，提供
    予真實姓名年籍不詳之成年男子，該名男子取得丙○○上開
    帳戶之存摺、提款卡及密碼後，即基於與其他不詳姓名年籍
    成年人意圖為自己不法所有之犯意聯絡，共組詐欺集團，(一)
    於九十九年一月二十日某時，由該詐欺集團成員佯以新竹地
    檢署檢察官陳玲真之名義撥打電話給甲○○，並向甲○○佯
    稱偵辦帳戶監管需其至臨櫃匯款云云，致甲○○陷於錯誤，
    依該詐欺集團成員指示，於九十九年一月二十日下午二時十
    二分許，至臺中縣太平市○○○路一四六號臺灣銀行太平分
    行匯款新臺幣（下同）九萬元至丙○○上述臺灣銀行嘉義分
    行帳戶內。(二)於九十九年一月十九日晚上八時九分許及翌日
    下午六時三十四分許，由該詐欺集團成員分別佯以「ＹＡＨ
    ＯＯ奇摩拍賣網站」之賣家及郵局工作人員名義，撥打電話
    給乙○○，謊稱其付款作業有問題，需至提款機前更改資料
    以確保權益云云，致乙○○陷於錯誤，依該詐欺集團成員指
    示，於九十九年一月二十日晚上七時十四分許，至嘉義市○○路郵局匯款六千零一元至丙○○上開永豐商業銀行嘉義分
    行帳戶內。嗣因甲○○、乙○○發覺受騙而報警處理，始循
    線查獲上情。
二、案經嘉義市政府警察局第一分局報告臺灣嘉義地方法院檢察
    署檢察官偵查後聲請簡易判決處刑暨移送併辦。
    理    由
一、按被告以外之人於審判外之陳述，經當事人於審判程序同意
    作為證據，法院審酌該言詞陳述或書面陳述作成時之情況，
    認為適當者，亦得為證據。當事人、代理人或辯護人於法院
    調查證據時，知有第一百五十九條第一項不得為證據之情形
    ，而未於言詞辯論終結前聲明異議，視為有前項之同意，刑
    事訴訟法第一百五十九條之五定有明文。查本件認定事實所
    引用之陳述證據，經本院於審理時提示被告丙○○表示無意
    見，迄於言詞辯論終結前亦未聲明異議，可認為同意作為證
    據，本院審酌該陳述證據之取得過程並無瑕疵，與本案待證
    事實間復具有相當之關聯性，以之為本案證據尚無不當，自
    得採為證據。
二、訊據被告丙○○固承認有於九十九年一月十一日晚上七時許
    ，在嘉義市垂楊國小前，將其上開臺灣銀行嘉義分行及永豐
    商業銀行嘉義分行帳戶之存摺、提款卡及密碼，交予真實姓
    名年籍不詳之成年男子等情，惟矢口否認有上開幫助詐欺取
    財之犯行，辯稱：其係看到求才令廣告載明可代辦銀行貸款
    ，且為便於製造薪資轉帳交易紀錄及分散貸款，始同時將上
    開二帳戶存摺、提款卡及密碼交予對方，交付後仍多次打電
    話詢問對方關於貸款事宜，並無幫助詐欺取財之犯意。其於
    九十九年一月二十幾日有以其行動電話門號0000000
    000號撥打對方行動電話門號0000000000號多
    次，均無人接聽，始知受騙，而至臺灣銀行掛失云云。經查
    ：
  (一)上開臺灣銀行嘉義分行及永豐商業銀行嘉義分行帳戶係由被
    告本人申設使用，其後則於上述時間分別遭詐欺集團成員以
    上開方式向被害人甲○○、乙○○施用詐術後，致其二人均
    陷於錯誤，而各於上開時間、地點，將上開款項匯入被告之
    上開帳戶內等情，業為被告所是認（見本院簡上卷第七三、
    七五頁），且據被害人甲○○（見第0000000000
    號警卷第五、六頁）、乙○○（見第0000000000
    號警卷第七、八頁）於警詢指述明確，復有被告之臺灣銀行
    嘉義分行帳戶開戶資料（見第0000000000號警卷
    第一一至一三頁）及存摺存款歷史明細查詢（見本院簡上卷
    第六一頁）、被告之永豐商業銀行嘉義分行帳戶開戶資料（
    見第0000000000號警卷第一五、一六頁）及存摺
    存款歷史往來明細查詢一覽表（見本院簡上卷第五七至五九
    頁）、被害人甲○○提出之臺灣銀行無摺存入憑條存根（見
    第0000000000號警卷第八頁）、臺中縣警察局太
    平分局坪林派出所受理刑事案件報案三聯單（見第0000
    000000號警卷第八頁）、偽造之法務部執行假扣押處
    分命令（第0000000000號警卷第一六頁）、偽造
    之臺灣新竹地方法院檢察總署執行公正處監管信託證明（見
    第0000000000號警卷第一七頁）、偽造之臺灣新
    竹地方法院檢察署刑事傳票（見第0000000000號
    警卷第一八頁）、偽造之個人資料外洩授權止付聲明書（見
    第0000000000號警卷第一九頁）、被害人乙○○
    提出之郵政自動櫃員機交易明細表（見第00000000
    00號警卷第一一頁）、嘉義市政府警察局第二分局新南派
    出所受理各類案件紀錄表（見第0000000000號警
    卷第一八頁）、嘉義市政府警察局第二分局新南派出所受理
    詐騙帳戶通報警示簡便格式表（見第0000000000
    號警卷第一九頁）、內政部警政署反詐騙案件紀錄表（見第
    0000000000號警卷第二○頁）、金融機構聯防機
    制通報單（見第0000000000號警卷第二一頁）、
    嘉義市政府警察局第二分局新南派出所受理刑事案件報案三
    聯單（見第0000000000號警卷第二二頁）附卷可
    稽，則被告上開臺灣銀行嘉義分行及永豐商業銀行嘉義分行
    帳戶，均業遭詐欺集團成員供作向被害人甲○○、乙○○詐
    財之人頭帳戶使用，堪先認定。
  (二)被告雖辯稱：其係看到求才令廣告載明可代辦銀行貸款，且
    為便於製造薪資轉帳交易紀錄及分散貸款，始同時將上開二
    帳戶存摺、提款卡及密碼交予對方，交付後仍多次打電話詢
    問對方關於貸款事宜，並無幫助詐欺取財之犯意云云，並提
    出求才令廣告為證（見第五一二號偵查卷第二三頁）。然被
    告既於本院自承：其當時無工作，故無法向銀行貸款，將上
    開臺灣銀行嘉義分行及永豐商業銀行嘉義分行帳戶之存摺、
    提款卡及密碼交予對方時，並未簽立任何文件及交付身分證
    件，未詢問對方姓名，對方亦未開立收據，交付上開臺灣銀
    行嘉義分行及永豐商業銀行嘉義分行帳戶之存摺、提款卡及
    密碼時，確有想到對方可能會拿去作不法用途等語（見本院
    簡上卷第七五、七七、八四、八八頁），足徵被告顯當知悉
    其信用不足，已無法循正常程序向銀行申辦貸款，而與其毫
    無信賴關係之代辦者倘若要求其交付帳戶之存摺、提款卡及
    密碼等物以供貸款之用，顯然有別於一般正常貸款程序，該
    名代辦者向其取得上開帳戶存摺、提款卡及密碼，極有可能
    別有用途。又被告前已因將其所有之臺中公益路郵局帳戶存
    摺、提款卡及密碼售予他人案件，經臺灣臺中地方法院以九
    十五年度中簡字第二八四二號判處拘役四十日，如易科罰金
    ，以銀元三百元即新臺幣九百元折算一日確定，有該判決在
    卷可按（見本院簡上卷第二三、二四頁），其當益知攸關個
    人財產及信用而具有專有性之所有上開臺灣銀行嘉義分行及
    永豐商業銀行嘉義分行帳戶之存摺、提款卡及密碼，不能隨
    意交付他人，且存摺、提款卡及密碼，均係於銀行撥款後，
    貸款者用以提領之用，如一併交付，即難防止代辦公司或人
    員於銀行撥款後將之侵吞入己，被告竟將該二帳戶之存摺、
    提款卡及密碼交予毫不相識且不知對方真實姓名年籍資料之
    人以供為不正當方式貸款使用，且未要求對方開立收據或提
    供擔保，實有可疑。被告雖另辯稱：其於九十九年一月二十
    幾日有以其行動電話門號0000000000號撥打對方
    行動電話門號0000000000號多次，均無人接聽，
    始知受騙，而至臺灣銀行掛失云云，惟經檢閱被告所持用門
    號0000000000號行動電話通聯紀錄，該門號自九
    十九年一月二十日起至同年一月三十一日止均無撥打門號0
    000000000號行動電話而未接通之紀錄，有通聯紀
    錄查詢資料在卷可參（見本院簡上卷第五○、五一頁），顯
    與被告上開辯解不符。是以，上開通聯紀錄及被告所提出之
    求才令廣告，尚難據為認定被告辯稱其係依報載廣告上之電
    話聯絡對方後，將上開二帳戶之存摺、提款卡及密碼交予對
    方用以申辦貸款等情為真之有利證據，而被告上開所辯，顯
    為飾卸之詞，委無足採。
三、按刑法上之故意，分為直接故意（確定故意）與間接故意（
    不確定故意）。行為人對於構成犯罪之事實，明知並有意使
    其發生者為直接故意；行為人對於構成犯罪之事實，預見其
    發生而其發生並不違背其本意者為間接故意。間接故意與有
    認識的過失之區別，在於二者對構成犯罪之事實雖均預見其
    能發生，但前者對其發生並不違背其本意，後者則確信其不
    發生。衡諸常情，於金融機構開設帳戶，請領存摺、提款卡
    一事，係針對個人身分之社會信用而予以資金流通，具有強
    烈之屬人性，而金融帳戶為個人理財之工具，申請開設金融
    帳戶並無任何特殊之限制，且一人得在不同之金融機構申請
    數個存款帳戶使用，此乃普遍週知之事。而詐騙集團以非本
    人帳戶供作詐財使用，經政府反覆宣導必須小心，亦經媒體
    廣泛報導，則依一般人之社會經驗，上開提供帳戶供不明人
    士使用之情形，被告應可預見可能幫助他人從事財產犯罪，
    顯具有幫助他人犯罪之不確定故意甚明。
四、按刑法上之幫助犯，係指以幫助之意思，對於正犯資以助力
    ，而未參與實施犯罪之行為者而言（最高法院四十九年臺上
    字第七七號判例參照）。是以，如未參與實施犯罪構成要件
    之行為，且係出於幫助之意思提供助力，即屬幫助犯，而非
    共同正犯。本件被告基於幫助之犯意，同時提供上開臺灣銀
    行嘉義分行及永豐商業銀行嘉義分行帳戶之存摺、提款卡及
    密碼予真實姓名年籍不詳之成年男子，該男子及其所屬由與
    自稱「新竹地檢署檢察官陳玲真」、「ＹＡＨＯＯ奇摩拍賣
    網站賣家」及「郵局工作人員」之真實姓名年籍不詳成年人
    組成之詐欺集團並利用被告之幫助，意圖為自己不法之所有
    ，施用詐術使被害人甲○○、乙○○陷於錯誤，因而匯款至
    被告所提供之上開二帳戶內，是被告所為係參與詐欺罪構成
    要件以外之行為，且在無證據證明被告係以正犯而非以幫助
    犯之犯意參與犯罪之情形下，應認其所為係幫助犯而非正犯
    行為。核被告所為，係成立刑法第三百三十九條第一項詐欺
    取財罪之幫助犯，爰依刑法第三十條第二項之規定，按正犯
    之刑減輕之。被告係以一幫助詐欺取財行為，使詐欺集團成
    員得以分別詐騙被害人甲○○、乙○○，致其等陷於錯誤，
    因而交付財物，惟被告提供帳戶存摺之幫助詐欺行為僅有一
    個，雖詐欺集團成員分別向不同被害人行騙，仍屬一行為觸
    犯數罪名之想像競合犯，應從一重之幫助詐欺取財罪處斷。
    又被害人乙○○部分（九十九年度偵字第三三五三號移送併
    辦部分）雖未據起訴，然被告既僅論以一個幫助詐欺取財罪
    ，該部分事實即為起訴效力所及，自應併予審究。
四、原審認被告所犯罪證明確，予以論罪科刑，固非無見。惟查
    被告尚有提供其上開永豐商業銀行嘉義分行之存摺、提款卡
    及密碼予詐欺集團成員詐取乙○○財物，此部分為原審未及
    審酌，容有未洽。被告上訴，雖無理由；惟檢察官上訴，認
    尚有部分詐欺集團詐欺之事實未經原審法院併予審酌，為有
    理由，自應由本院予以撤銷改判。爰審酌被告係國中畢業之
    智識程度，因輕度肢障領有身心障礙手冊，前已有幫助詐欺
    取財前案紀錄之素行，貪圖小利造成被害人之損失，其幫助
    犯行對於詐欺之正犯所生之助力非小，對被害人所生危害，
    事後猶否認犯行，不知悔悟，且未與被害人達成和解等一切
    情狀，量處如主文所示之刑，並諭知易科罰金之折算標準，
    以資懲儆。
據上論斷，應依刑事訴訟法第四百五十五條之一第一項、第三項
、第三百六十四條、第三百六十九條第一項前段、第二百九十九
條第一項前段，刑法第三百三十九條第一項、第三十條第一項前
段、第二項、第五十五條、第四十一條第一項前段，刑法施行法
第一條之一第一項、第二項前段，判決如主文。
本案經檢察官陳昱奉到庭執行職務。
中    華    民    國    99    年    5     月    31    日
                  刑事第三庭    審判長法  官  陳仁智
                                      法  官  劉瓊雯
                                      法  官  鄭雅文
以上正本證明與原本無異。
本判決不得上訴。
中    華    民    國    99    年    5     月    31    日
                                      書記官  蘇姵容
附錄論罪科刑法條：
刑法第三百三十九條第一項
意圖為自己或第三人不法之所有，以詐術使人將本人或第三人之
物交付者，處五年以下有期徒刑、拘役或科或併科一千元以下罰
金。

司法院資訊處製作；財團法人民間司法改革基金會備份。
